【裁判字號】    97,台上,5101
【裁判日期】    971009
【裁判案由】    殺人
【裁判全文】
最高法院刑事判決            九十七年度台上字第五一０一號
上  訴  人  甲○○
上列上訴人因殺人案件，經台灣高等法院中華民國九十七年六月
三十日第二審判決（九十七年度上重訴字第一八號，起訴案號：
台灣新竹地方法院檢察署九十六年度偵字第四九六七號）後，依
職權逕送本院審判，視為被告已提起上訴，本院判決如下：
    主  文
原判決撤銷，發回台灣高等法院。
    理  由
本件原判決維持第一審論處上訴人甲○○殺人罪刑（處無期徒刑
，褫奪公權終身）之判決，駁回檢察官及其在第二審之上訴，固
非無見（上訴人另犯無故侵入住宅罪、夜間侵入住宅竊盜罪、污
辱屍體罪、損壞屍體罪部分，業據第一審判處罪刑確定）。
惟查：(一)結合犯為二個以上之獨立犯罪行為，因法律之規定，結
合而成一罪，應適用結合犯之罪名，而排斥組成結合犯之各罪名
。因其係包括的作為一個構成要件加以評價，所結合之各個犯罪
，雖因與他罪相結合，而失其獨立性，仍得為他犯罪之成分。故
如所結合之罪名中有一不構成犯罪者，他部分本屬起訴範圍之獨
立犯罪行為，自得適用該結合前之罪名科刑，並於理由中說明相
結合而不構成犯罪部分，基於結合犯之實質一罪法理故不另為無
罪諭知，不生得就起訴之犯罪事實變更檢察官所引應適用法條之
問題。本件檢察官以刑法第三百三十二條之強盜殺人罪起訴，係
結合強盜與殺人兩罪而成立之犯罪，故於行為人以殺人為實行強
盜之方法，或在行劫之際故意殺人，亦即凡利用實行強盜之時機
而故意殺人，兩者有所關連者，即構成此罪。原審審理結果，認
上訴人所犯為殺人罪，不能證明其有強盜罪之犯行，但就強盜罪
部分，未於理由內敘明不另為無罪之諭知，而以上訴人所犯殺人
罪與公訴人起訴強盜殺人罪之基本社會事實相同，逕予變更檢察
官起訴法條，自有已受請求事項未予判決及適用法則不當之違法
。(二)證據之取捨，雖屬事實審法院之職權，但其所為之判斷，仍
應受經驗法則與論理法則之支配。如證據之本身依照吾人日常生
活經驗所得之定則觀察，尚非無疑竇時，則遽難採為判決之基礎
。查上訴人自警詢、偵查、第一審羈押訊問及準備程序時，均坦
承因錢財關係侵入被害人乙○○房間，先搜刮財物，取走被害人
皮夾內之現款一千元（新台幣），繼而持水果刀抵住被害人脖子
，驚醒被害人，要求告知是否還有其他財物等情（見偵查卷第二
○、六五頁，聲羈卷第六、七頁，第一審卷第十二、二七、二九
、九六頁）；且於殺死被害人後，取走其項鍊、手機、皮包（內
有皮夾、提款卡、證件）等物，並於當日上午六時五十七分許，
即持被害人之提款卡及國民身分證，至新竹市○○路六二一號新
竹南大郵局自動櫃員機，嘗試以輸入被害人生日為密碼之方式，
盜領被害人之存款，但輸入三次，皆因密碼錯誤而未得逞，亦經
其供認不諱，並有該自動櫃員機監視錄影光碟翻拍照片在卷可稽
（見偵查卷第八七至九一頁）。原判決不採上訴人前述自白，而
採其於第一審審理中之翻異之供詞，認上訴人侵入被害人房間係
為偷窺被害人之睡姿，因不慎驚醒被害人，被害人趁機呼救，且
欲逃跑，始起意殺人，係犯刑法第二百七十一條第一項之殺人罪
，而非檢察官起訴之刑法第三百三十二條第一項之強盜故意殺人
罪云云。無非係以「被告與被害人係居住在同棟出租公寓內，被
告對被害人之生活作息甚易掌握，如被告意在劫財，大可選擇被
害人不在住處時間為之；再者，被告係與被害人簽訂租約，被害
人亦知悉被告之容貌，如被告欲強盜被害人，為免犯行曝光，理
應遮掩自身容貌，或在被害人驚醒後，開燈之前，矇住被害人雙
眼，以免事跡敗露，惟本件被告在犯案前或驚醒被害人之後，均
捨此而不為，反而有與被害人交談、甚至與被害人拉扯，讓被害
人得以認出被告面貌；再佐以被告前開通聯紀錄，被告確常撥打
電話聯絡被害人，且證人丙○○、丁○○、戊○○於偵查中均證
稱：被告於案發前有一直騷擾被害人等情，況被告在殺害被害人
之後，仍起慾念，以性侵害之方式污辱被害人屍體，在在均足證
被告確係對被害人存有愛慕之意，是應認被告確係侵入被害人住
宅偷窺被害人，因驚醒被害人後，復起意殺害被害人等情，較與
事實相符，而堪以採信，是被告先前於警詢、偵查、原審聲請羈
押及準備程序所為之自白，殆係為掩飾其偷窺之犯行，誤導偵辦
方向所為之自白，應可認定。」等詞，為其判斷之理由。然上訴
人係於深夜二時許，一般人均熄燈熟睡之時，始在樓梯間架設鋁
梯自浴室氣窗攀爬進入被害人房間，依當時情形，如未開燈，於
黑暗中如何偷窺？但若開燈窺視，何以不怕驚醒被害人，而敗露
形跡？又深夜攀爬進入獨居女子之房間，謂其目的僅在偷窺，而
非別有所圖，是否符合常情？原判決未為合理之說明，自有未合
。且上訴人如僅意在偷窺，大可於被害人沐浴或如廁之時，從氣
窗外窺視前述較睡覺更高度私密之行為，不僅更能滿足其偷窺之
私慾，且較不易為被害人發覺，然其捨此不為，反而於夜闌人靜
被害人入睡後，始大費周章從浴室氣窗攀爬侵入被害人房間，窺
其睡姿，且於殺死被害人後，又取走其項鍊、手機及皮包等物，
並兩度以性侵之方式污辱其屍體，復於當日清晨即趕赴郵局之自
動櫃員機，企圖提領被害人之存款。所辯偷窺，能否遽信？非無
斟酌之餘地。況強盜殺人、污辱屍體，較之因偷窺而殺人，其行
為之卑劣，應受非難之程度，在一般社會之評價及法律之規範上
，何者為甚？其理易明。何以上訴人於案發之初，願坦承強盜殺
人及污辱屍體之犯行，而遲不願供出「偷窺」之動機？自滋疑義
。原審未詳予調查審認，剖析明白，遽採前述上訴人於第一審審
理時翻異之供述為判決之基礎，尚嫌速斷。本件係原審依職權送
上訴，上訴人雖未提出上訴理由，然以上係本院得依職權調查之
事項，應認原判決有撤銷發回更審之原因。
據上論結，應依刑事訴訟法第三百九十七條、第四百零一條，判
決如主文。
中    華    民    國  九十七  年    十    月    九    日
                      最高法院刑事第十二庭
                          審判長法官  石  木  欽
                                法官  陳  世  淙
                                法官  洪  佳  濱
                                法官  呂  丹  玉
                                法官  段  景  榕
      本件正本證明與原本無異
                                      書  記  官
中    華    民    國  九十七  年    十    月   十七   日
                                                      ｍ


司法院資訊處製作；財團法人民間司法改革基金會備份。
